臺灣高等法院民事判決　　　　　　　　　　　　　　　九十二年度上字第八五七號
　　上　訴　人　甲○○
　　　　　　　　丁○○
　　　　　　　　丙○○
　　　　　　　　乙○○
　　右四人共同
　　訴訟代理人　廖湖中律師
　　被上訴人　　東華開發股份有限公司
　　法定代理人　曾瑞祥
　　訴訟代理人　陳政峰律師
當事人間回復原狀事件，上訴人對於中華民國九十二年六月九日臺灣臺北地方法院九
十年度訴字第一五二六號第一審判決提起上訴，本院於九十三年三月九日言詞辯論終
結，判決如下：
    主      文
原判決關於駁回上訴人後開第二項之訴部分，並訴訟費用之裁判廢棄。
被上訴人應給付上訴人丁○○新台幣拾萬伍仟肆佰元、丙○○新台幣拾萬肆仟捌
佰元及各自八十七年十一月二十七日起至清償日止按週年利率百分之五計算之利息。
其餘上訴駁回。
第一、二審訴訟費用由上訴人乙○○負擔十分之一，上訴人甲○○負擔十分之六，餘
由被上訴人負擔。
    事實及理由
一、本件上訴人起訴主張：上訴人甲○○於八十六年七月十二日向被上訴人購買座落
    台北縣新店市○○段○○路小段一八０之七一地號土地上Ａ棟七號一樓、二樓，
    八十七年四月二十七日購買同地號土地上Ａ棟八號一樓（下稱Ａ建物），並已分
    別支付買賣價款新台幣（下同）六十五萬九千八百元，五十三萬四千元、三十一
    萬九千三百元，合計共一百五十一萬三千一百元。上訴人丁○○於八十六年九月
    二十八日購買同地號土地上Ａ棟六號三樓（下稱Ｂ建物），已支付買賣價款三十
    萬五千四百元。上訴人丙○○於八十六年八月一日購買同地號土地上Ａ棟六號二
    樓（下稱Ｃ建物），已支付買賣價款三十萬四千八百元。上訴人乙○○於八十七
    年七月六日受讓劉漢志於八十六年七月十九日購買同地號土地上Ａ棟六號一樓（
    下稱Ｄ建物），已支付買賣價款四十一萬八千二百元。由於新店斷層於前揭Ａ、
    Ｂ、Ｃ、Ｄ之建物建築基地通過，被上訴人於買賣當時故意隱瞞該等重大瑕疵未
    告知上訴人，上訴人已委請代理人依民法第三百五十四條、第三百五十九條規定
    發函被上訴人解除契約。另兩造間所簽訂之房地買賣契約書第八條有關土地移轉
    所生土地增值稅如何負擔，係違反內政部八十五年八月十二日（八十五）台內地
    字第八五八○五三一號函公布修正頒行之「預售屋買賣契約書範本」第廿條第二
    款規定。另第十五條有關契約之解除，當事人間之給付與對待給付顯不相當，依
    「消費者保護法」第十二條、第十六條規定，該房地買賣契約書為全部無效，應
    可依民法第一百十三條回復原狀，即被上訴人應將受領之買賣價金，附加自受領
    時起之利息，分別償還上訴人。再者，被上訴人已於八十八年十二月二十七日將
    上訴人甲○○所購Ａ棟七號一樓以五百四十二萬元出售予王世毅、八十九年七月
    十七日將上訴人甲○○所購Ａ棟七號二樓出售予李鳳妮、八十九年四月一日將上
    訴人甲○○所購Ａ棟八號一樓出售予賴勝源、八十九年六月五日將上訴人丁○○
    所購Ａ棟六號三樓出售給蔡麗瓊、八十九年一月二十二日將上訴人丙○○所購Ａ
    棟六號二樓出售給吳陳美智、八十九年三月十一日將上訴人乙○○所購Ａ棟六號
    一樓出售給廖志誠，但被上訴人解除契約並不合法，故被上訴人一屋二賣致其給
    付不能，依民法第二百五十六條、第二百二十六條規定，上訴人等自得解除契約
    ，並以準備書狀之送達為解除契約之意思表示。退言之，若認被上訴人之解除契
    約為有理由，被上訴人所沒收之違約金亦屬過高。爰依解除契約及契約無效之回
    復原狀法律關係，請求被上訴人返還上訴人已給付之價款。並聲明：
    (一)原判決廢棄。(二)被上訴人應分別給付上訴人甲○○一百五十一萬三千一百元、
    上訴人丁○○三十萬五千四百元、上訴人丙○○三十萬四千八百元、上訴人乙○
    ○四十一萬八千二百元，及各自民國（下同）八十七年十一月二十七日起至清償
    日止按年息百分之五計算之利息。(三)願供擔保請准宣告假執行。
二、被上訴人辯稱：新店斷層並未經過系爭Ａ、Ｂ、Ｃ、Ｄ之建物建築基地，亦無證
    據顯示第四紀以來，新店斷層有活動過，故新店斷層並非活動斷層，且非第四紀
    斷層，因而在工程地質的設計考量上，並無生公共安全之虞，故上訴人所稱各節
    ，均非構成解除契約之重大瑕疵。系爭條款並無違反消費者保護法，系爭契約自
    無無效可言。上訴人業已違約，經被上訴人解除契約，被上訴人依據兩造間之契
    約約定，沒收上訴人已繳款作為違約金，上訴人自無由請求返還。被上訴人因上
    訴人違約所受之損害顯較上訴人已繳納之金錢為多，兩造間約定之違約金並無過
    高等語。
三、查上訴人甲○○於八十六年七月十二日向被上訴人購買系爭Ａ建物，並已分別支
    付買賣價款六十五萬九千八百元、五十三萬四千元、三十一萬九千三百元，合計
    共一百五十一萬三千一百元；上訴人丁○○於八十六年九月二十八日購買系爭Ｂ
    建物，已支付買賣價款三十萬五千四百元；上訴人丙○○於八十六年八月一日購
    買系爭Ｃ建物，已支付買賣價款三十萬四千八百元；上訴人乙○○於八十七年七
    月六日受讓劉漢志於八十六年七月十九日購買系爭Ｄ建物，已支付買賣價款四十
    一萬八千二百元。被上訴人嗣後於八十八年十二月二十七日將上訴人甲○○所購
    Ａ棟七號一樓以五百四十二萬元出售予王世毅，八十九年七月十七日將上訴人甲
    ○○所購Ａ棟七號二樓以四百九十五萬元出售予李鳳妮，八十九年四月一日將上
    訴人甲○○所購Ａ棟八號一樓以三百三十五萬元出售予賴勝源，八十九年六月五
    日將上訴人丁○○所購Ａ棟六號三樓以三百七十五萬元出售給蔡麗瓊，八十九年
    一月二十二日將上訴人丙○○所購Ａ棟六號二樓以二百二十九萬元出售給吳陳美
    智，八十九年三月十一日將上訴人乙○○所購Ａ棟六號一樓以三百十一萬元出售
    給廖志誠等事實，業據兩造分別提出買賣契約書、發票、轉讓協議書及繳款通知
    書等件為證（原審卷(一)，一七至九七頁），復為兩造所不爭執，堪信為真實。
四、上訴人主張：系爭Ａ、Ｂ、Ｃ、Ｄ建物之基地經過新店斷層，被上訴人於買賣當
    時故意隱瞞該等重大瑕疵未告知上訴人，上訴人已委請代理人依民法第三百五十
    四條、第三百五十九條規定發函被上訴人解除契約等語，被上訴人則否認系爭建
    物有經過新店斷層情事。經查：
  (一)上訴人所提出之報告資料僅粗淺記載「在新開發之達觀鎮社區中，亦因工程開挖
    而有良好之新店斷層露頭」（原審卷(一)，一○○頁），惟「達觀鎮」之範圍與規
    模極大，尚難以此報告即認為系爭建物之基地即位於新店斷層上所有重大瑕疵。
  (二)被上訴人委由「富國公司」作基地之地質調查，分析及土地工程設計工作。富國
    公司所作地質調查側重於新店斷層於基地附近通過，對「達觀鎮」開發案之影響
    ，經富國公司調查，並專案針對新店斷層之地質特性，依文獻資料搜集、現場地
    質踏勘、現場地質鑽探試驗及地球物理探勘（折射震測法）等方式，已掌握充分
    之證據，確認新店斷層之位置及走向。依文獻資料及現場之調查結果，顯示新店
    斷層為非活動斷層，且該新店斷層線之位置位於基地北端，約是東西走向並未通
    過基地內任何建築（原審卷，一五二頁）。
  (三)上訴人既無法提出積極證據足證系爭Ａ、Ｂ、Ｃ、Ｄ建物之基地經過新店斷層，
    則其以該建物之基地經過新店斷層為由，主張解除契約，並無理由。
五、上訴人復主張：另兩造間所簽訂之房地買賣契約書第八條有關土地移轉所生土地
    增值稅如何負擔，係違反內政部八十五年八月十二日（八十五）台內地字第八五
    八○五三一號函公布修正頒行之「預售屋買賣契約書範本」第廿條第二款規定。
    另第十五條有關契約之解除，當事人間之給付與對待給付顯不相當，依「消費者
    保護法」第十二條、第十六條規定，該房地買賣契約書為全部無效等語。被上訴
    人則辯稱：系爭條款並無違反消費者保護法等語。經查：
  (一)按消費者保護法就定型化契約條款之規範，係著眼於各別之定型化契約約款如有
    違反平等互惠之情事，而得由司法介入當事人之契約自由，認定該契約內之個別
    約款無效，並就該個別約款所規範之事項，適用民法或其他法律，但契約內之其
    他約款尚屬有效。易言之，等契約原則上並非因部分約款之無效而當然全部無效
    ，必須無效之約款，在質或量上已足使契約全部目的無法達成或導致契約無法履
    行時，始能認定該等契約無效。
  (二)本件上訴人所主張無效之二契約約款係關於增值稅之負擔及契約解除之規定，縱
    認上訴人主張該條款違反消費者保護法之規定屬實，衡量該等約款之質與量並不
    足使該契約全部目的無法達成或導致契約無法履行，故上訴人主張兩造間之系爭
    契約上開條款違反消費者保護法之規定，應認該契約全部無效云云，並無可採。
六、被上訴人辯稱：因上訴人違約，被上訴人已分別於八十八年七月三日催告各上訴
    人，並於八十八年七月二十六日解除被上訴人與各上訴人之契約等語。上訴人則
    否認之，稱並未收到該存證信函等語。經查：
  (一)兩造間就系爭房屋土地（車位）買賣契約書第十五條第一項第一、二款之約定：
    依契約第三條、第四條、第八條及第九條經乙方（按即被上訴人）通知繳付價款
    、滯納金或費用，逾期達十五日以上，經乙方催告，甲方（按即上訴人）逾期仍
    未給付，或依契約第四條、第七條及第十二條經乙方通知辦理貸款手續、產權移
    轉手續及交屋手續，逾期達十五日以上，經乙方催告，甲方（按即上訴人）逾期
    仍未配合辦理者，乙方得解除契約，甲方已繳價款悉數作為懲罰性違約金，概不
    退還。依此規定，被上訴人如欲主張解除契約並沒收上訴人已繳價款悉數作為懲
    罰性違約金，必須先為催告，始能解除契約及沒收上訴人已繳價款充作違約金。
  (二)被上訴人主張：兩造間就上開房屋所訂之各「房屋土地（車位）買賣契約書」第
    四條均約定，上訴人等四人應依被上訴人所指定之期限，配合辦妥貸款對保及產
    權用印手續，上訴人等均未依限繳納第十六、十七期價款等語，業據其提出買賣
    契約書為證（原審卷(一)，一八、二一、三六、六八、七八、八八頁），上訴人等
    對此並未加以爭執，可信為真實。
  (三)關於上訴人甲○○部分：
    1.關於Ａ棟七號一樓及地下第二層編號四十八號車位之契約部分：
      被上訴人就上訴人甲○○所購買之「達觀‧萬象」Ａ棟七號一樓及地下第二層
      編號四十八號之車位之契約，業已於八十八年七月三日以「新店十六支局」第
      九○八號存證信函函催上訴人甲○○應於八十八年七月八日前辦妥貸款對保及
      產權用印手續，逾期未辦理，即為違約，此有該存證信函可稽（原審卷(二)，一
      七至一九頁）。上訴人甲○○於八十八年七月四日接獲該存證信函，有雙掛號
      回執可證。（原審卷(二)，一九頁背面）由於上訴人甲○○仍置之不理，故被上
      訴人乃於八十八年七月廿六日再以「新店檳榔路郵局」第二五三號存證信函致
      上訴人甲○○，於函中函催：「上訴人甲○○應於八十八年七月卅一日前辦妥
      貸款對保及產權用印手續，逾期未辦理，即以該存證信函解除雙方之買賣契約
      ，並收已繳價金，充作懲罰性違約金，不另通知」（原審卷(二)，二○至二一頁
      ），嗣上訴人甲○○於八十八年七月廿八日接獲該存證信函，亦有雙掛號回執
      可稽（原審卷(二)，二一之一頁）。上訴人甲○○雖辯稱該雙掛號回執係被上訴
      人將B7A0702號擅自改為B7A0701等語，惟被上訴人則否認其曾擅改該號碼，係
      經辦人員查看後更正所致等語（本院卷，八二致八三頁）。經查被上訴人主張
      B7A0702號回執係其針對Ａ棟七號二所發九○三號存證信函之回執乙節，業據
      其提出該存證信還及回執為證（原審卷(二)，二二至二四頁），上開九○八號及
      九○三號回執記載內容顯不相同，不可能均係針對同一存證信函即上開九○三
      號而發，故被上訴人辯稱係經辦人員發現錯誤後加以更正等語為可採信。參以
      該二五三號存證信函所載上訴人甲○○之住址與甲○○起訴狀及買賣契約書上
      所載之地址相符，且上訴人等四人之起訴狀中自承被上訴人「逕將上訴人等所
      繳價款，充作其所謂懲罰性違約金」（原審卷(一)，八頁），經核與被上訴人上
      開八十八年七月廿六日日存證信函所載用語相符等情，則上訴人甲○○辯稱其
      並未收受該信函，該函回執係被上訴人擅自更改云云，並無可採。上訴人甲○
      ○雖又辯稱：辦理產權手續須一個月左右之期間，被上訴人所定之履行期限僅
      三天，顯不相當，違反民法第二百五十四條規定，自不能藉此而謂契約業已合
      法解除等語。惟按債權人依民法第二百五十四條規定為履行給付之催告，倘其
      所定之期限顯不相當，但自催告後經過相當期間，債務人仍不履行時，債權人
      已取得契約解除權。查被上訴人所催告上訴人者，係「辦妥貸款對保及產權用
      印手續」，並非「辦畢產權移轉或貸款手續」，衡情三日即可完成。被上訴人
      先於八十八年七月三日以函催上訴人甲○○應於八十八年七月八日前辦妥貸款
      對保及產權用印手續，上訴人甲○○於八十八年七月四日接獲該存證信函，且
      被上訴人嗣又於八十八年七月廿六日再函催上訴人甲○○於八十八年七月卅一
      日前辦妥貸款對保及產權用印手續，逾期未辦理，即以該存證信函解除雙方之
      買賣契約，上訴人甲○○於八十八年七月廿八日接獲該存證信函，應認被上訴
      人第一次及第二次催告函所定期限並無顯不相當情事，故被上訴人第二次催告
      及解約函已合法解除系爭買賣契約。退步而言，縱認辦妥貸款對保及產權用印
      手續並非三、四日即可完成，被上訴人之第一次催告函所定期限顯不相當，上
      訴人甲○○於八十八年七月四日接獲第一次催告函後，至八十八年七月廿八日
      收到第二次催告函止，已經二十三日，應認自第一次催告後已經過相當期間，
      上訴人甲○○仍不履行，被上訴人已取得契約解除權。則被上訴人以第二次催
      告函為再次催告及解除契約之意思表示，已生合法解除契約之意思表示，故上
      訴人甲○○所購買之「Ａ棟七號一樓及地下第二層編號四十八號車位」之買賣
      契約，業經被上訴人於八十八年八月一日合法解除。
    2.關於Ａ棟七號二樓部分：
      被上訴人就上訴人甲○○於八十六年七月十二日購買「達觀‧萬象」Ａ棟七號
      二樓部分，曾於八十八年七月三日以「新店十六支局」第九○三號存證信函函
      催上訴人甲○○應於八十八年七月八日前辦妥貸款對保及產權用印手續，逾期
      未辦理，即為違約，此有該存證信函可稽（原審卷(二)，二二至二三頁）。上訴
      人甲○○係於八十八年七月四日接獲該存證信函，此有雙掛號回執可稽（原審
      卷(二)，二四頁）。被上訴人稱：其於八十八年七月廿六日再以新店檳榔路郵局
      」第二五四號存證信函致上訴人甲○○，函催「上訴人甲○○應於八十八年七
      月卅一日前辦妥貸款對保及產權用印手續，逾期未辦理，即以該存證信函解除
      雙方之買賣契約，並沒收已繳價金，充作懲罰性違約金，不另通知」等語，並
      提出存證信函為證（原審卷(二)，二五至二六頁），被上訴人雖未能提出證據證
      明上訴人甲○○已收受該函，但該函所載上訴人甲○○之住址與甲○○起訴狀
      及買賣契約書上所載之地址相符，且上訴人等四人之起訴狀中自承被上訴人「
      逕將上訴人等所繳價款，充作其所謂懲罰性違約金」（原審卷(一)，八頁），經
      核與被上訴人上開八十八年七月廿六日日存證信函所載用語相符。上訴人甲○
      ○雖辯稱：其並非引錄被上訴人之上開存證信函，係因上訴人等委請代理人發
      存證信函給被上訴人代為解除契約，並請求被上訴人同時履行回復原狀之義務
      ，返還受領上訴人之買賣價款，但被上訴人均置之不理，拒不退還，顯然被上
      訴人係未合法解除契約，逕將上訴人所繳價款，充作其所謂懲罰性違約金，其
      並未接獲被上訴人前揭解除契約意思表示之存證信函云云。惟查被上訴人雖置
      之不理，但不因而產生「顯然被上訴人係未合法解除契約，逕將上訴人所繳價
      款」之效果，故上訴人甲○○之上開辯詞並無可採。參以上開二存證信函之上
      訴人甲○○地址係屬相同，且與起訴狀所載之地址相符，應認被上訴人主張：
      上訴人甲○○已收受該信函等語，為可採信。從寄出至收受存證信函之時間通
      常僅需一至三日（被上訴人寄給上訴人甲○○之九○三號及九○八號函於翌日
      即由甲○○收受、二五三號函於第三日即由甲○○收受），因此，應認上訴人
      於八十八年七月底前即已收受上開解約函。上訴人甲○○雖辯稱：被上訴人所
      定之履行期限顯不相當，契約並未合法解除等語。惟查被上訴人第一次及第二
      次催告函所定期限並無顯不相當情事，且縱認被上訴人之第一次催告函所定期
      限顯不相當，自第一次催告後已經過相當期間，上訴人甲○○仍不履行，被上
      訴人已取得契約解除權，則被上訴人以第二次催告函為再次催告及解除契約之
      意思表示，已生合法解除契約之意思表示，理由同前所述。故上訴人甲○○所
      購買之「Ａ棟七號二樓」之買賣契約，業經被上訴人於八十八年八月一日合法
      解除。
    3.關於Ａ棟八號一樓部分：
      被上訴人就上訴人甲○○於八十七年四月廿七日購買「達觀‧萬象」Ａ棟八號
      一樓，曾於八十八年七月三日以「新店十六支局」第九○七號存證信函函催上
      訴人甲○○應於八十八年七月八日前辦妥貸款對保及產權用印手續，逾期未辦
      理，即為違約，此有該存證信函可稽（原審卷(二)，二七至二八頁）。上訴人甲
      ○○係於八十八年七月四日接獲該存證信函，此有雙掛號回執可稽（原審卷(二)
      ，二九頁）。被上訴人稱：其於八十八年八月廿四日再以「新店檳榔路郵局」
      第三六九號存證信函致上訴人甲○○，函催「上訴人甲○○應於八十八年八月
      卅一日前辦妥貸款對保及產權用印手續，逾期未辦理，即以該存證信函解除雙
      方之買賣契約，並沒收已繳價金，充作懲罰性違約金，不另通知」等語，並提
      出存證信函為證（原審卷(二)，三○至三一頁）。被上訴人雖未能提出證據證明
      上訴人甲○○已收受該函，但該函所載上訴人甲○○之住址與甲○○起訴狀及
      買賣契約書上所載之地址相符，且上訴人等四人之起訴狀中自承被上訴人「逕
      將上訴人等所繳價款，充其所謂懲罰性違約金」，經核與被上訴人上開八十八
      年七月廿六日日存證信函所載用語相符。上訴人甲○○雖辯稱：其並非引錄被
      上訴人之上開存證信函，係因上訴人等委請代理人發存證信函給被上訴人代為
      解除契約，並請求被上訴人同時履行回復原狀之義務，返還受領上訴人之買賣
      價款，但被上訴人均置之不理，拒不退還，顯然被上訴人係未合法解除契約，
      逕將上訴人所繳價款，充作其所謂懲罰性違約金，其並未接獲被上訴人前揭解
      除契約意思表示之存證信函云云。惟查被上訴人雖置之不理，但不因而產生「
      顯然被上訴人係未合法解除契約，逕將上訴人所繳價款」之效果，故上訴人甲
      ○○之上開辯詞並無可採。參以上開二存證信函之上訴人甲○○地址係屬相同
      ，且與起訴狀所載之地址相符，應認被上訴人主張：上訴人甲○○已收受該信
      函等語，為可採信。從寄出至收受存證信函之時間通常僅需一至三日（被上訴
      人寄給上訴人甲○○之九○三號及九○八號函於翌日即由甲○○收受、二五三
      號函於第三日即由甲○○收受），因此，應認被上訴人於八十八年七月底前即
      已收受上開解約函。上訴人甲○○雖辯稱：被上訴人所定之履行期限顯不相當
      ，契約並未合法解除等語。惟查被上訴人第一次及第二次催告函所定期限並無
      顯不相當情事，且縱認被上訴人之第一次催告函所定期限顯不相當，自第一次
      催告後已經過相當期間，上訴人甲○○仍不履行，被上訴人已取得契約解除權
      ，則被上訴人以第二次催告函為再次催告及解除契約之意思表示，已生合法解
      除契約之意思表示，理由同前所述。故上訴人甲○○所購買之「Ａ棟八號一樓
      」之買賣契約，業經被上訴人於八十八年八月一日合法解除。
  (四)關於上訴人乙○○部分：
    1.被上訴人辯稱：其就上訴人乙○○所購買「達觀‧萬象」Ａ棟六號一樓於八十
      八年七月三日以「新店十六支局」第八八六號存證信函函催乙○○應於八十八
      年七月八日前辦妥貸款對保及產權用印手續，逾期未辦理，即為違約等語，並
      提出各存證信函為證（原審卷(二)，四○至四一頁）。上訴人乙○○係於八十八
      年七月五日接獲該八八六號存證信函，此有雙掛號回執可稽（原審卷(二)，四二
      頁）。應認被上訴人主張：其對於上訴人乙○○已依上開存證信函為合法之催
      告等語，為可採信。
    2.被上訴人辯稱：其於八十八年七月廿六日以「新店檳榔路郵局」第二五○號存
      證信函通知上訴人乙○○應於八十八年七月卅一日前辦妥貸款對保及產權用印
      手續，逾期未辦理，即以本函解除雙方之買賣契約，並沒收已繳價金，充作懲
      罰性違約金等語，並提出各該存證信函為證（原審卷(二)，四三至四四頁）。被
      上訴人雖未能提出存證信函等證據證明上訴人乙○○已收受上開信函，但上訴
      人等四人之起訴狀中自承被上訴人「逕將上訴人等所繳價款，充作其所謂懲罰
      性違約金」，經核與被上訴人上開八十八年七月廿六日存證信函所載用語相符
      。上訴人乙○○雖辯稱：其並非引錄被上訴人之上開存證信函，係因上訴人等
      委請代理人發存證信函給被上訴人代為解除契約，並請求被上訴人同時履行回
      復原狀之義務，返還受領上訴人之買賣價款，但被上訴人均置之不理，拒不退
      還，顯然被上訴人係未合法解除契約，逕將上訴人所繳價款，充作其所謂懲罰
      性違約金，其並未接獲被上訴人前揭解除契約意思表示之存證信函云云。惟查
      被上訴人雖置之不理，但不因而產生「顯然被上訴人係未合法解除契約，逕將
      上訴人所繳價款」之效果，故上訴人乙○○之上開辯詞並無可採。參以上開存
      證信函之上訴人乙○○地址與起訴狀所載之地址相符，應認被上訴人主張：上
      訴人乙○○等已收受二五○號存證信函等語，為可採信。從寄出至收受存證信
      函之時間通常僅需一至三日（被上訴人寄給上訴人甲○○之九○三號及九○八
      號函於翌日即由甲○○收受、二五三號函於第三日即由甲○○收受、八八六號
      函於第二日即由乙○○收受），因此，應認上訴人於八十八年七月底前即已收
      受上開解約函。
    3.上訴人乙○○雖辯稱：被上訴人所定之履行期限顯不相當，契約並未合法解除
      等語。惟查被上訴人第一次催告函所定期限並無顯不相當情事，且縱認被上訴
      人之第一次催告函所定期限顯不相當，自第一次催告後已經過相當期間，上訴
      人乙○○仍不履行，被上訴人已取得契約解除權，則被上訴人以第二次催告函
      為再次催告及解除契約之意思表示，已生合法解除契約之意思表示，理由同前
      所述。故上訴人乙○○與被上訴人之系爭買賣契約，業經被上訴人於八十八年
      八月一日合法解除。
  (五)關於上訴人丙○○、丁○○部分：
    1.被上訴人辯稱：其就上訴人丙○○所購買「達觀‧萬象」Ａ棟六號二樓、上訴
      人丁○○所購買「達觀‧萬象」Ａ棟六號三樓於八十八年七月三日以「新店十
      六支局」第八八七號、八九六號號存證信函分別函催上訴人丙○○、丁○○應
      於八十八年七月八日前辦妥貸款對保及產權用印手續，逾期未辦理，即為違約
      等語，並提出各存證信函為證（原審卷(二)，三二至三三、三六至三七。被上訴
      人未能提出上訴人丙○○、丁○○收受上開信函之證據，應認被上訴人主張：
      其對於上訴人丙○○、丁○○已依上開存證信函為合法之催告等語，並無可採
      。
    2.被上訴人辯稱：其於八十八年七月廿六日以「新店檳榔路郵局」第二五一號、
      二五二號存證信函分別通知上訴人丙○○、丁○○應於八十八年七月卅一日前
      辦妥貸款對保及產權用印手續，逾期未辦理，即以本函解除雙方之買賣契約，
      並沒收已繳價金，充作懲罰性違約金等語，並提出各該存證信函為證（原審卷
      (二)，三四至三五頁、三八至三九）。被上訴人雖未能提出存證信函等證據證明
      上訴人丙○○等二人已收受上開信函，但上訴人等四人之起訴狀中自承被上訴
      人「逕將上訴人等所繳價款，充作其所謂懲罰性違約金」，經核與被上訴人上
      開八十八年七月廿六日存證信函所載用語相符。上訴人丙○○等二人雖辯稱：
      其並非引錄被上訴人之上開存證信函，係因上訴人等委請代理人發存證信函給
      被上訴人代為解除契約，並請求被上訴人同時履行回復原狀之義務，返還受領
      上訴人之買賣價款，但被上訴人均置之不理，拒不退還，顯然被上訴人係未合
      法解除契約，逕將上訴人所繳價款，充作其所謂懲罰性違約金，其並未接獲被
      上訴人前揭解除契約意思表示之存證信函云云。惟查被上訴人雖置之不理，但
      不因而產生「顯然被上訴人係未合法解除契約，逕將上訴人所繳價款」之效果
      ，故上訴人丙○○等二人之上開辯詞並無可採。參以上開存證信函之上訴人乙
      ○○之地址與起訴狀所載之地址相符，應認被上訴人主張：上訴人丙○○等二
      人已收受二五一號、二五二號存證信函等語，為可採信。
    3.丙○○及丁○○二人雖已收受上開八十八年七月廿六日存證信函，因被上訴人
      並未證明其已先為合法之催告，故依法不生解除契約之法律效果，僅生催告之
      效力。被上訴人嗣後雖於九十年五月八日於「答辯」狀中聲明以該「答辯」狀
      之送達，為對上訴人丙○○及丁○○解除契約之意思表示，惟其在系爭買賣契
      約合法解除前已於八十九年間將買賣標的物售予訴外人蔡麗瓊、吳陳美智等且
      已辦妥移轉登記乙節，應認已構成給付不能，且給付不能之原因係屬可歸責於
      被上訴人，故被上訴人不得於給付不能後再對上訴人丙○○、丁○○等二人行
      使契約解除權，其於九十年五月八日所為之解除契約意思表示，依法不生解除
      契約之效力。
七、上訴人等又主張：被上訴人已於八十八年十二月二十七日將上訴人甲○○所購Ａ
    棟七號一樓出售予王世毅、八十九年七月十七日將上訴人甲○○所購Ａ棟七號二
    樓出售予李鳳妮、八十九年四月一日將上訴人甲○○所購Ａ棟八號一樓出售予賴
    勝源、八十九年六月五日將上訴人丁○○所購Ａ棟六號三樓出售給蔡麗瓊、八十
    九年一月二十二日將上訴人丙○○所購Ａ棟六號二樓出售給吳陳美智、八十九年
    三月十一日將上訴人乙○○所購Ａ棟六號一樓出售給廖志誠，但被上訴人解除契
    約並不合法，故被上訴人一屋二賣致其給付不能，依民法第二百五十六條、第二
    百二十六條規定，上訴人等自得解除契約，並以九十年六月十九日庭呈之準備書
    狀之送達為解除契約之意思表示等語（原審卷(一)，二六○頁），該準備書狀並於
    當日由被上訴人所收受（原審卷(一)，二六三頁）。被上訴人雖於八十八年十二月
    及八十九年間將其售予甲○○及乙○○之上開不動產另行出售他人且已辦妥移轉
    登記，惟被上訴人早於八十八年八月間對於甲○○、乙○○為合法解除上開買賣
    契約，已如前述，上訴人甲○○及乙○○於系爭契約均經解除後，始於九十年六
    月十九日對於被上訴人為解除契約之意思表示，依法不生解除契約之效力。然而
    ，被上訴人對於上訴人丙○○及丁○○二人並未合法解除契約，且對於丙○○及
    丁○○二人所訂立之系爭買賣契約已構成可歸責於被上訴人之事由致給付不能，
    已如前述，故上訴人丙○○及丁○○於九十年六月十九日以給付不能為由對被上
    訴人為解除契約之意思表示，依法已生解除契約之效力。
八、被上訴人對於上訴人甲○○及乙○○之系爭契約均經已合法解除，則被上訴人依
    系爭上開買賣契約第十五條第一項第一、二款約定將上訴人甲○○前所繳納之價
    款共計一百五十一萬三千一百元、上訴人乙○○所支付買賣價款四十一萬八千二
    百元予以沒收，充作損害賠償總額之違約金，即屬有據。上訴人雖辯稱：違約金
    過高應予核減等語，惟按約定之違約金額過高者，法院是否依民法第二百五十二
    條規定，減至相當之數額，仍須依一般客觀事實、社會經濟狀況及當事人所受之
    損害情形而定（最高法院四十九年度臺上字第八０七號判例參照）。被上訴人主
    張：被上訴人將系爭買賣標的物另售他人，受有下列價差之損害：甲○○部分共
    二百六十一萬元、乙○○部分共一百五十四萬元，該等損失已逾上訴人所請求之
    金額等語，並提出不動產賣賣契約書為證（原審卷(一)，一九七至二三八頁），上
    訴人甲○○及乙○○對此並未加以爭執。本院審酌被上訴人所受之價差損害大於
    其所沒收之違約金等情狀，認被上訴人對甲○○及乙○○所沒收之違約金並無過
    高應予核減情事。因此，上訴人甲○○及乙○○等請求核減本件違約金過高，即
    屬不能准許。則上訴人依解除契約及契約無效之回復原狀法律關係，請求被上訴
    人應分別給付上訴人甲○○一百五十一萬三千一百元、上訴人乙○○四十一萬八
    千二百元，及各自八十七年十一月二十七日起至清償日止按年息百分之五計算之
    利息，為無理由，應予駁回。
九、被上訴人對於上訴人丙○○及丁○○之系爭契約均未合法解除，則被上訴人依系
    爭上開買賣契約第十五條第一項第一、二款約定將上訴人丁○○所支付買賣價款
    三十萬五千四百元、上訴人丙○○所支付買賣價款三十萬四千八百元、沒收，充
    作損害賠償總額之違約金，即屬無據。而上開買賣契約既經丙○○及丁○○合法
    解除，則上訴人丙○○及丁○○依解除契約之回復原狀法律關係，請求被上訴人
    應分別給付上訴人丁○○三十萬五千四百元、上訴人丙○○三十萬四千八百元，
    及各最後給付一筆付款日翌日即八十七年十一月二十七日（原審卷，七六頁、八
    六頁）起至清償日止按年息百分之五計算之利息，為有理由，應予准許。
十、綜上所述，上訴人依解除契約及契約無效之回復原狀法律關係，請求被上訴人應
    分別給付上訴人甲○○一百五十一萬三千一百元、上訴人丁○○三十萬五千四百
    元、上訴人丙○○三十萬四千八百元、上訴人乙○○四十一萬八千二百元，及各
    自八十七年十一月二十七日起至清償日止按年息百分之五計算之利息，於依解除
    契約回復原狀法律關係請求給付上訴人丁○○三十萬五千四百元、上訴人丙○○
    三十萬四千八百元及各自八十七年十一月二十七日起日起算之法定遲延利息部分
    ，為有理由，應予准許。逾此所為請求，為無理由，應予駁回。又上訴人丙○○
    及丁○○勝訴部分之金額均僅三十餘萬元，依法不得上訴第三審，故其假執行之
    聲請不能准許。至於上訴人甲○○及乙○○敗訴部分，其假執行之聲請失所附麗
    ，應併予駁回。原審就上開應准許部分，為上訴人敗訴之判決，尚有未洽，上訴
    意旨求予廢棄改判，為有理由，爰由本院予以廢棄改判如主文第二項所示。至於
    上訴人之請求不應准許部分，原判決為上訴人敗訴之判決，並駁回其假執行之聲
    請，經核於法並無不合，上訴意旨求予廢棄改判，為無理由，應駁回其上訴。
十一、本件事證已臻明確，兩造其餘主張與舉證，無一一論列之必要，併此敘明。
十二、據上論結，本件上訴為一部有理由，一部無理由，依民事訴訟法第四百五十條
      、第四百四十九條第一項、第七十九條但書，判決如主文。
中　　　華　　　民　　　國　　九十三　　年　　 三 　　月　 　十六   　　日
                              民事第六庭
                                  審判長法  官　林　丁　寶
                                        法  官  林　恩　山
                                        法  官　高　鳳　仙
正本係照原本作成。
甲○○部分如不服本判決，應於收受送達後二十日內向本院提出上訴書狀，其未表明
上訴理由者，應於提出上訴後二十日內向本院補提理由書狀（均須按他造當事人之人
數附繕本）上訴時應提出委任律師或具有律師資格之人之委任狀；委任有律師資格者
，另應附具律師資格證書及釋明委任人與受任人有民事訴訟法第四百六十六條之一第
一項但書或第二項（詳附註）所定關係之釋明文書影本。
其餘不得上訴。
中　　　華　　　民　　　國　　九十三　　年　　　三　　　月　　十七　　　日
　　　　　　　　　　　　　　　　　　　　書記官　黃　慶　霽
附註：
民事訴訟法第四百六十六條之一（第一項、第二項）：
對於第二審判決上訴，上訴人應委任律師為訴訟代理人。但上訴人或其他法定代理人
具有律師資格者，不在此限。
上訴人之配偶、三親等內之血親、二親等內之姻親，或上訴人為法人、中央或地方機
關時，其所屬專任人員具有律師資格並經法院認為適當者，亦得為第三審訴訟代理人
。
